【裁判字號】    97,訴,128
【裁判日期】    970402
【裁判案由】    清償借款
【裁判全文】
臺灣彰化地方法院民事判決  97年度訴字第128號
原      告  甲○○
被      告  張永富原名乙○○.
訴訟代理人  黃明看律師
上列當事人間請求清償借款事件，本院於民國97年3月19日言詞
辯論終結，判決如下：
    主  文
原告之訴駁回。
訴訟費用新臺幣貳萬貳仟貳佰捌拾伍元由原告負擔。
    事實及理由
壹、程序部分
    按訴狀送達後，原告不得將原訴變更或追加他訴，但被告同
    意者、請求之基礎事實同一者，不在此限。又訴之變更或追
    加及提起反訴，得於言詞辯論時為之。於言詞辯論時所為訴
    之變更、追加或提起反訴，應記載於言詞辯論筆錄，民事訴
    訟法第255 條第1 項但書第1 款、定2 款、第261 條第1 項
    、第2 項前段分別定有明文。次按債務人對於支付命令於法
    定期間合法提出異議者，支付命令於異議範圍內失其效力，
    以債權人支付命令之聲請，視為起訴或聲請調解，同法第51
    9 條第1 項亦定有明文。查本件原告原提出本票一紙為證，
    聲請核發支付命令，請求被告清償借款新臺幣（下同）2,15
    0,000 元，並自民國87年1 月23日起至清償日止，按週年利
    率百分之5 （原聲請書雖計載為百分之6 ，但已經更正為百
    分之5） 計算之利息，經本院准予核發支付命令後，因相對
    人即被告於法定期限內聲明異議，原告支付命令之聲請即視
    為起訴；嗣原告復於97年3 月19日本院言詞辯論時，以同一
    本票為憑，當庭以言詞追加票據法第22條第4 項之利益償還
    請求權為訴訟標的，請求被告給付2,150,000 元，及自87年
    1 月23日起至清償日止，按週年利率百分之5 計算之利息，
    被告當庭表示同意原告為訴之追加，均經本院記載於言詞辯
    論筆錄（參該筆錄第1 頁），核與上開法條規定相符，故原
    告追加之訴，應予准許，合先敘明。
貳、實體部分
一、原告主張：
  (一)被告於85、86年間積欠原告215 萬元，並簽發商業本票1 紙
    （TS No 073138）供原告收執，惟迄今均未清償債務，爰依
    法請求被告清償借款；另被告未支付系爭本票之票款，應付
    款而未付，即受有利益，爰併依票據法第22條第4 項利益償
    還請求權請求被告償還因此所受之利益。
  (二)對被告答辯之陳述：
  1.該筆借款係因伊與被告合夥開立之吉源企業有限公司（下稱
    吉源公司）於85、86年間積欠430 萬元之債務，被告應分擔
    其中215 萬元，被告表示沒有錢，請伊先墊付，才開立系爭
    本票。
  2.又吉源公司經營期間，全部之出資均係伊先墊付，被告應負
    擔一半並未支付，後來因為公司支出過於龐大，伊不願意再
    負擔，伊與被告才決定結束公司，當時結算公司共欠伊430
    萬元，因此被告應該負擔二分之一。
  3.利益償還請求權本來就是票據權利罹於消滅時效後，另一獨
    立之請求權，此請求權尚未罹於消滅時效。
  (三)聲明：(1)被告應給付原告2,150,000 元，及自87年1 月23日
    起至清償日止，按週年利率百分之5 計算之利息。(2)訴訟費
    用由被告負擔。
二、被告答辯：
  (一)被告否認曾向原告借款，原告就借款之事實應舉證證明。
  (二)被告於85年間曾參加原告所成立之吉源公司為股東，後因原
    告表示吉源公司有虧損，要其一起分擔，其始開立系爭本票
    ，但因當時金額並不確定，所以只是開一個大約的金額。後
    來因為吉源公司並未進行解散清算程序，所以沒有確定是否
    有虧損及虧損金額，原告也因此始終未向其請求兌現系爭本
    票以分擔吉源公司之虧損，否則被告任職郵局，原告早就可
    以向其求償；且股東對公司所負責任以出資額為限，被告自
    無於出資額外，就原告所稱伊為吉源公司墊付之款項分擔一
    半之必要，況依原告所述，伊係為吉源公司墊款，430 萬元
    是吉源公司欠原告的，更與被告無關；另票據時效亦已消滅
    等語。
  (三)聲明：原告之訴均駁回。訴訟費用由原告負擔。
三、得心證之理由：
  (一)按當事人主張有利於己之事實者，就其事實有舉證之責任。
    民事訴訟法第277 條前段定有明文。次按消費借貸，或金錢
    或其他代替物之交付而生效力，民法第475 條定有明文。本
    件訟爭本票，據被上訴人主張，係上訴人因借款而簽發交伊
    作為憑證者，茲上訴人既否認借貸之存在，即應由被上訴人
    就借款之已交付，舉證證明（最高法院69年度台上字第1407
    號判決意旨參照）。再按票據上之債權，倘因時效或手續之
    欠缺而消滅，固非不可依票據法第22條第4 項之規定，對支
    票發票人於其所受利益之限度請求償還，惟發票人是否果受
    有利益，所受利益之限度為何，按諸舉證責任分配原則，均
    應由行使利益償還請求權之執票人負舉證責任。又所稱之利
    益，係指發票人或承兌人於原因關係或資金關係上所受之利
    益（代價）而言（最高法院87年度台上字第430 號、80年度
    台上字第2883號、88年度台上字第3181號判決意旨參照）。
    是可知，執票人雖執有票據，但倘非本於票據權利有所請求
    ，而係持票據為憑證，依消費借貸請求清償借款或主張因發
    票人未付款致受有基於開立票據之原因關係之利益，執票人
    即應就借款之事實，或發票人受有利益及利益範圍之原因關
    係事實為舉證，如不能證明此等事實，自應認執票人之請求
    無理由。
  (二)被告曾參與原告所設立之吉源公司為股東，系爭本票係被告
    因原告表示吉源公司有虧損，要求被告分擔，被告始開立交
    付予原告等情，為兩造所不爭執，並有系爭本票影本（正本
    經核閱無誤後已發還）及吉源公司變更登記事項卡影本各1
    紙附卷可稽，堪信為真實。惟原告及被告復分別以上詞為主
    張及置辯，則因原告不論係主張借款返還請求權或利益償還
    請求權之基礎事實，均是被告曾參與原告所設立之吉源公司
    為股東，嗣於停業時，結算吉源公司共虧損積欠債務430 萬
    元，被告應分擔並同意負擔215 萬元，始開立系爭本票，是
    本件原告請求是否有理由之重點，厥為：吉源公司於結束營
    業時是否發生430 萬元之虧損，且被告承諾同意負擔一半，
    並就原告為被告墊付應負擔之215 萬元，開立系爭本票予原
    告？又被告未給付系爭本票票款是否受有未給付虧損分擔款
    215 萬元之利益？
  (三)經查：
  1.原告固主張吉源公司於結束營業時共積欠430 萬元之債務，
    被告應負擔一半即215 萬元等語，惟此業經被告否認，並辯
    稱：吉源公司根本未經解散清算，故迄今均未確定是否有虧
    損及虧損金額，吉源公司係於96年3 月9 日始由經濟部廢止
    公司登記等語，復提出經經濟部註記「該公司業經本部以96
    年3 月9 日經授中字第0963474490號廢止公司登記在案」之
    吉源公司變更登記事項卡影本1 份為憑。因公司停止營業原
    因眾多，是否發生虧損，有賴清算確定，此亦為公司法所定
    公司解散之必須程序，故主張公司於結束營業時發生虧損之
    原告，自應就此部分之事實負舉證責任。然原告就此不但先
    後所陳情節明顯不符（先陳稱：當時係結算吉源公司積欠債
    務430 萬元，被告表示沒錢，乃由伊先為被告墊付其中215
    萬元云云，嗣改陳稱：係因被告未就其應出資額為出資，致
    伊於經營公司期間為公司墊付款項，經結算公司欠伊430 萬
    元，被告應負擔一半云云【參本院97年3 月19日言詞辯論筆
    錄第2 、3 頁】），致伊所述之真實性已生疑義；且就原告
    所述吉源公司於停業時經結算尚積欠債務430 萬元（不論是
    積欠第三人或原告）之事實，亦未提出任何證據為證，並表
    示除系爭本票，已無其他證據資料可以提出，也無證據可調
    查等語（參同上言詞辯論筆錄第3 頁），則既無證據可確認
    吉源公司曾進行清算，並確定因虧損而積欠債務額，吉源公
    司是否確實有原告所稱之430 萬元虧損，即有可疑。
  2.又被告雖不否認系爭本票是因原告告知吉源公司有虧損須其
    分擔而開立之事實，但其既否認係本於確定之分擔金額而開
    立予原告，亦否認有何向原告借款，請伊先行墊付之事實，
    並辯稱：其僅係依原告之說明開立大約之金額，非對確定虧
    損額表示支付等語。則因有限公司之股東對於公司之責任，
    以其出資額為限，公司法定99條定有明文，而依原告所述，
    被告係對吉源公司之虧損，承諾於出資額外另負擔清償責任
    ，故就此非常態之特別承諾，自應由原告負舉證之責，亦即
    ，原告主張被告開立系爭本票之原因事實－即被告當時曾與
    原告確認吉源公司之虧損金額，承諾願意分擔215 萬元並據
    以開立系爭本票之事實，應由原告舉證。是原告未能舉證證
    明吉源公司確實曾進行清算而確定負債430 萬元（不論係對
    第三人或原告）既如上述，縱被告曾依原告之要求開立系爭
    本票，亦僅能據以認定被告曾表示願意於215 萬元之限度內
    ，與原告共同分擔吉源公司虧損之事實，但於虧損金額經清
    算確定前，並無法確定被告承諾分擔金額，故當亦無從僅憑
    系爭本票，遽認被告曾承諾分擔430 萬虧損額之一半，及因
    無力支付而向原告借款，請原告先墊付215 萬元虧損分擔額
    之事實。
  3.從而，原告既未能證明吉源公司於結束營業時確實因虧損而
    積欠債務430 萬，且被告確定的承諾分擔其中215 萬元，並
    因無力支付而向原告借款，請伊代為墊支虧損分擔額，嗣並
    開立系爭本票予原告以為憑據之事實，自難認被告有積欠原
    告何債務，亦無從認定被告因未給付系爭本票票款而受有何
    利益，揆諸上揭規定及判決意旨，原告依借款返還請求權及
    利益償還請求權請求被告償還2,150,000 元，及自87年1 月
    23 日 起至清償日止，按週年利率百分之5 計算之利息，自
    均屬無據，為無理由，均應予以駁回。
四、本件判決事實已臻明確，兩造其餘攻擊、防禦方法，核與本
    件判決結果之認定並無影響，爰不一一論述，附此說明。
五、訴訟費用負擔之依據：民事訴訟法第78條。
中    華    民    國    97    年    4     月     2    日
                  民事第二庭    法  官  吳永梁
以上正本係照原本作成。
如對判決上訴，應於判決送達後20日內向本院提出上訴狀。
中    華    民    國    97    年    4     月     8    日
                                書記官  陳美敏


司法院資訊處製作；財團法人民間司法改革基金會備份。
